臺灣高等法院刑事判決　　　　　　　　　　　　　九十二年度上訴字第四四六０號
　　上　訴　人　臺灣臺北地方法院檢察署檢察官
　　被　　　告　甲○○
右上訴人因被告偽造文書案件，不服臺灣臺北地方法院九十二年度訴字第五二五號，
中華民國九十二年八月六日第一審判決（起訴案號：臺灣臺北地方法院檢察署九十二
年度偵字第二六二八號），提起上訴，本院判決如左：
    主  文
上訴駁回。
    理  由
一、公訴意旨略以：緣甲○○因其友人高福明（另行審結）於民國八十一年間欲購買
    自用小貨車，惟礙於自用小貨車需以公司或自耕農名義登記購買，遂由甲○○提
    供其所有設於臺北市○○區○○街二八巷三號一樓高明食品股份有限公司（以下
    簡稱高明公司）營利事業登記證影本及公司印章，交予高福明於民國八十一年七
    月八日購得車號一二０︱八六二三號之自用小貨車乙輛。嗣高福明因前揭車輛老
    舊欲另購新車登記在高明公司名下，詎甲○○明知高明公司已於八十二年十月四
    日出售予他人並辦理負責人變更登記，竟與高福明基於共同犯意聯絡，由甲○○
    提供其為負責人之高明公司舊營利事業登記證及公司印章，交予高福明偽造高明
    公司購車之汽車過戶登記書，再於八十八年一月六日，持向臺北市監理處北區分
    處辦理車號ＢＸ︱一七八七號自用小貨車之過戶登記，使該分處承辦之公務員將
    此一不實事項登載於職務上所掌之公文書，足生損害於高明公司及監理機關管理
    車籍資料之正確性，因認甲○○涉犯刑法第二百十六條、第二百十條之行使偽造
    私文書及刑法第二百十四條之使公務員登載不實罪嫌等語。
二、按犯罪事實應依證據認定之，無證據不得推定其犯罪事實。又不能證明被告犯罪
    者，應諭知無罪之判決，刑事訴訟法第一百五十四條、第三百零一條第一項分別
    定有明文。所謂認定犯罪事實之證據，係指足以認定被告確有犯罪行為之積極證
    據而言，該項證據自須適合於被告犯罪事實認定，始得採為斷罪資料，如未能發
    現相當證據，或證據不足以證明，自不能以推測或擬制之方法，為裁判基礎，最
    高法院二十九年度上字第三一０五號、四十年台上字第八六號判例可資參照。又
    認定犯罪事實所憑之證據，雖不以直接證據為限，間接證據亦包括在內，然而無
    論直接或間接證據，其為訴訟上之證明，均須達於通常一般之人均不致於有所懷
    疑，而得確信其為真實之程度，始得據為有罪之認定，若其關於被告是否犯罪之
    證明未達此程度，而有合理性懷疑之存在，致使無從形成有罪之確定，根據「罪
    證有疑，利於被告」之證據法則，即不得遽為不利被告之認定（最高法院七十六
    年台上字第四九六八號判例亦同此要旨）。
三、本件公訴人認被告甲○○涉有右揭犯行，無非係以被告之供述、證人乙○○之證
    述、共同被告高福明提供之八十一年及八十八年二次借高明公司名義購車之過戶
    登記書正本、相關資料及高明公司登記資料等，為其所憑之主要論據。
四、訊據被告甲○○堅決否認有何公訴人所指犯行，辯稱：其從未提供過營利事業登
    記證或公司印章給高福明，亦不知車號一二０︱八六二三號之自用小貨車及車號
    ＢＸ︱一七八七號自用小貨車為何會登記在高明公司名下，八十一年間高福明曾
    向其借公司資料要登記，其不同意，因其經營學校便當生意，必須使用營利事業
    登記證影本以供查核，故平日影印許多營利事業登記證影本放在公司備用，可能
    是高福明自己在高明公司桌子上拿資料後將車號一二０︱八六二三號自用小貨車
    登記在高明公司名下，八十二年以後高明公司賣給別人，就再也沒跟高福明見面
    ，遑論再將舊的高明公司營利事業登記證及公司印章交給高福明等語。
五、按共同被告不利於己之陳述，固得採為其他共同被告犯罪之證據，惟此項不利之
    陳述，須無瑕疵可指，而就其他方面調查，又與事實相符，始得採為其他共同被
    告犯罪事實之認定。經查：
    （一）共同被告高福明於警訊時固供稱：購買八十八年購買ＢＸ︱一七八七號自
          用小客車，因為自小貨車之登記均須以公司或自耕農名義登記，所以與林
          來建商量，使用高明食品公司名義購車，並由甲○○提供營利事業登記證
          等語（見偵查卷第一二頁背面）；於偵查中除與警訊為相同之供述外，並
          稱ＢＸ︱一七八七號自用小客車係第二次借用高明食品公司名義購車，第
          一次係於八十一年間亦曾經甲○○同意並提供營利事業登記證，以高明食
          品公司名義購買車牌號碼0000000號自用小貨車等情（見偵卷第三
          八頁），並提出0000000號汽機車過戶登記書、台北市稅捐稽徵處
          八十二年全期使用牌照稅繳款通知書等件（見偵卷第三九頁證物袋）。然
          於原審時改稱：「買第二台車時，我不知道他公司已經賣給別人了，我就
          拿以前第一次甲○○給我的公司登記資料影本去監理所辦，把第二台車登
          記該公司的名字，所以不能怪甲○○，我也不知道他把公司賣掉了」、「
          以前買第一台車時，甲○○就把公司印章交給我，因為他們公司很久才會
          用到印章，所以他就把公司印章借給我，第一次買車以後，我想說他要用
          再把印章給他，但是後來他都一直沒有要用」、「（第二次你要把車子登
          記在他公司名下，有無跟甲○○說）沒有，因為我聯絡不到他」、「（你
          找不到他，為何登記在高明公司名下）我想說是好朋友，而且他第一台車
          都願意借給我登記了，我不知道他把公司賣掉了」、「八十一年間甲○○
          將公司印章及營利事業登記證影本交給我去辦理一二０︱八六二三號小貨
          車過戶以後，我都沒有還給他，辦好後，監理所把營利事業登記證影本還
          給我，所以ＢＸ︱七八七號車移轉時，我就拿原本的印章及營利事業登記
          證影本去辦」等語（見原審卷第九十二年五月二十二日訊問筆錄第二、三
          頁；六月二十七日訊問筆錄第四、五頁），其對於甲○○前後二次提供營
          利事業登記證予其購買自用小貨車之經過，前後供述已不一致，其採為不
          利被告之認定，尤應為其他必要之調查，以究明是否無瑕可指，否則即應
          為有利被告之認定，更不待言。
    （二）又查：高明食品公司於八十二年十月四日已變更負責人為謝國隆，再於八
          十司年四月一日變更負責人為乙○○，有台北市政府九十一年十一月一日
          府商建字第０九一二三六二九八號函附高明食品公司登記事項卡暨董事監
          察人名單附卷可稽（見偵查卷第二五－二九頁）。而公司負責人變更辦理
          變更登記同時更換營利事業登記證時，必須繳回原有營利事業登記證，如
          原有營利事業登記證遺失，則需立下切結書，業經本院電詢台北市商業管
          理處查詢屬實，有本院公務電話查詢記錄表可按，而被告甲○○將高明食
          公司頂讓予案外人謝國隆辦理公司變更登記時，曾將其擔任高明食品公司
          之營利事業登記證繳回以資辦理變更登記及換發手續，亦據本院向台北市
          商業管理處調取高明食品公司營利事業登記案卷核閱屬實。足認被告林來
          建於八十二年間將高明食品公司頂讓予案外人謝國隆時，已將營利事業登
          記證繳回台北市商業管理處檔存至明。從而，被告甲○○於公司頂讓後，
          既已將營利事業登記證原本繳交主管機關，是否仍會保有影印本交予高福
          明，不無疑義。
    （三）同案被告高福明偵查中經檢察官訊問其購車之原委後，提示被告甲○○否
          認出借營利事業及高明公司已頂讓他人之陳述後，表示不知甲○○已將高
          明公司出售予他人之情後（見偵查卷第三八頁背面），旋於原審不復堅持
          警偵訊有關二次購車均經由被告甲○○同意並提供營利事業登記證之供述
          ，改稱因第一次購車後未將營利事業登記證影本及印章歸還被告甲○○，
          因二人係好朋友，第一台車既已同意，第二台車料會同意等語。惟果如同
          案被告高福明於警偵訊所述第一、二次以高明公司名義購車均得甲○○同
          意，不論其知悉高明公司頂讓他人經營與否，衡情均無將第二次以高明公
          司名義購買車輛之緣由更改如原審所供之可能，其理乃第二次購車已經同
          意，高福明於不知高明公司已頂讓予他人之情形下買車，則冒名之責係可
          歸究於被告甲○○，高福明為維清白，尤應堅持警偵訊之供述，尚無於原
          審調查時，為被告開脫責任之供述，而陷己身於不利益；若謂同案被告高
          福明與被告甲○○對於冒名購車事先有犯意聯絡，則高福明為推諉責任，
          基於其本身既非高明公司之股東或經營人，大可以此抗辯如非甲○○同意
          如何取得該公司之相關文件，進而撇清責任，亦可一貫警偵訊之供述，而
          將責任推由被告甲○○單獨承受，然其均未如此為之，反於原審調查時將
          第二次借用高明公司名義買車之經過，訴諸於自己體查甲○○可能同意而
          逕自為之，將冒名責任之不利益歸於己身（縱令高明公司未頂讓他人，其
          自承第二次購車未得甲○○同意，仍需負偽造文書之責），究其緣由，無
          非其以高明公司名義購車，迨未取得甲○○同意，於偵查中驟然得知林來
          建已將公司頂讓他人，自忖對於甲○○於公司頂讓後，如何交付營利事業
          登記證及印張乙節，一時之間無法自圓其說，始於原審時推翻警偵訊有關
          以高明公司購車經過之供述，改以原審所述之情詞置辯，已可窺其端，故
          其於警偵訊之供述，實難遽採為不利被告甲○○之認定。
    （四）同案被告高福明雖供稱辦理過戶之印章係被告甲○○於八十一年間交付後
          ，即未取回，惟衡之印章乃個人、商業及公司用以證明有關社會活動或交
          易憑信性之重要物品，一般均以印章名義人自行使用為常態，偶有委託或
          同意他人之場合，其名義人為維權益，莫不對於使用方式或授權範圍明確
          界定，並於使用完畢後，即時取回。是同案被告高福明有關被告甲○○將
          高明公司印章交予其辦理車輛登記多年未索回乙節，顯悖離常情，已難據
          信。況卷附車號一二０︱八六二三號小貨車八十一年汽車過戶申請登記書
          及ＢＸ︱七八七號小貨車八十八年汽車過戶登記書，其上「高明食品股份
          有限公司」公司印章均相同，但與高明食品股份有限公司七十九年、八十
          二年、八十三年間變更登記事項卡上「高明食品股份有限公司」之公司印
          章均不相同，亦與被告甲○○於原審九十二年七月十八日庭訊時所提出之
          「高明食品股份有限公司」公司印章不同，有原審九十二年七月十八日勘
          驗筆錄附卷可參，從而，汽車過戶申請書上之公司印章既與高明公司原有
          之公司印鑑章不相同，即無法證明被告甲○○曾將高明公司之印章交予高
          福明，雖公訴人上訴意旨以：被告甲○○於原審自承高明公司有二顆印章
          ，一顆在會計師處，辦理公司登記相關事宜，一顆在身邊，惟其於八十二
          年九月間即將公司至轉賣他人，何以公司印章仍留存在身邊即屬可疑，而
          檢視過戶登記書及公司登記事項卡，係出現二顆不同之高明公司印章，而
          未出現被告甲○○於原審庭呈之印章印文，則被告甲○○庭呈之印章是否
          高明公司在八十一、二年間使用之印章及有究明之必要云云。然一般人及
          公司行號同時擁包括印鑑章在內之多副印章之情形，所在多有，此為一般
          經驗周知，而印章之重要性，既如前述，故其名義人縱有不再使用之情況
          ，亦甚少任意棄置，以杜遭他人拾取冒用之虞，故被告甲○○仍持有公司
          登記事項卡印鑑之印章以外之其他高明公司明義印章及於公司轉讓後仍持
          有上述庭呈之印章，尚難認有何違常之處，況本案爭告甲○○是涉及偽造
          文書之爭點，應係過戶登記書上之印文是否被告甲○○所有之印章所蓋，
          其於原審庭呈之印章縱非高明公司於八十一、二年間使用，仍須證據證明
          過戶登記書上印文使用之高明公司印章係被告甲○○所提供，再者，辦理
          公司所有自用小客車過戶登記，依現行道路交通安全規則，並無規定使用
          公司於主管機關登記之印鑑章，有台北市監理處九十三年三月二十六日北
          市監三字第０九三六０五九００００號函附本院卷足稽。從而，依現行監
          理機關之過戶作業手續，既不能排除同案被告高福明自行刻製高明公司印
          章辦理過戶登記之可能，公訴人認上述過戶登記書上高明公司之印文，係
          被告甲○○交付予高福明使用乙節，自應需善盡舉證責任，要難與本案爭
          點無涉之質疑，做為不利被告甲○○之認定。
    （五）上訴意旨又復以：同案被告高福明使用被告甲○○提供之高明公司營利事
          業登記證及印章，將所購買之車牌號碼一二０︱八六二三號自用小貨車登
          記於高明公司名下，嗣於八十二年因之所產生之相關稅單，亦送達於高明
          公司，再由甲○○轉通知高福明前往領取稅單等情，亦據高福明供明，並
          有被告甲○○未授權高福明使用公司印章及營利事業登記證影本前往辦理
          自用小貨車之登記，高福明要如何取得公司印章及如何自行影印營利事業
          登記證影本持往辦理登登記，並於每年度取得相關稅單前往辦理繳納事宜
          ，足認被告甲○○顯然知悉高福明握有公司印章及營利事業登記證而概括
          授權高福明購買自用小貨登記於高明公司名下云云。然同案被告高福明有
          關被告甲○○交付營利事業登記證及印章前後所述不一，及有不合情理之
          瑕疵，其不足為不利被告甲○○之認定，已據前述。至稅單乙節，被告林
          來建辯稱：有關稅單皆由公司會計小姐處理，伊識字不多，並不知情等語
          。查高明公司已於八十二年十月間頂讓予案外人謝國隆經營，由此可知，
          稅捐機管及監理站寄至高明公司之使用牌照稅單及燃料稅單，可能由被告
          甲○○收受者，要侷限於八十二年度之稅單，又觀之偵查卷附同案被告高
          福明提出之八十二年使用牌照稅及燃料稅單均蓋有公庫收訖之印戳，足見
          上述八十二年度車號一二０︱八六二三號自用小貨車相關之稅款均已由高
          福明完納，既未對於高明公司造成損害，公司僱用之會計小姐向被告林來
          建報告，或曾告知被告甲○○，而甲○○基於二人之友誼及高明公未受損
          害之前提，未追究其事，非無可能。退步言，縱認被告甲○○確實收到八
          十二年間之汽車相關稅單，則其明知以高明公司名義購車，相關汽稅單會
          寄到公司之情況下，至愚亦無可能於公司頂讓六年後，仍同意同案被告高
          福明以高明公司名義購買車輛，而不擔心承接高明公司之經營者於接獲稅
          單後，出面告發向其追究責任之理。從而，公訴人所指八十二年間稅單均
          寄送至高明公司由被告甲○○轉交云云，亦不足以推論同案被告高福明於
          八十八年間以高明公司名義購買自用小貨車，係出自被告甲○○同意及提
          供營利事業登記證所為。
五、綜上各述，同案被告高福明前後供述不一，及存有不合事理之瑕疵，又查無其他
    積極事證，足認被告甲○○曾同意及提供高明公司之營利事業登記證及印章予高
    福明辦理自用小客車登記事宜，其偽造文書犯行即屬不能證明，原審因而諭知無
    罪之判決，核無違誤，公訴人上訴意旨指摘原判決不當，為無理由，自應駁回其
    上訴。
據上論斷，應依刑事訴訟法第三百六十八條，判決如主文。
本案經檢察官到庭執行職務。
中　　　華　　　民　　　國　　九十三　　年　　　四　　　月　　二十三　　日
                              臺灣高等法院刑事第九庭
                                  審判長法  官　李　文　成
                                        法  官  官　有　明
                                        法  官  江　振　義
右正本證明與原本無異。
如不服本判決，應於收受送達後十日內向本院提出上訴書狀，其未敘述上訴之理由者
並得於提起上訴後十日內向本院補提理由書（均須按他造當事人之人數附繕本）。
                                        書記官　劉　文　美
中　　　華　　　民　　　國　　九十三　　年　　　四　　　月　　二十六　　日
